ACORDAO-COMPLETO-2527043

ACÓRDÃO 6076/2022 ATA 33/2022 - PRIMEIRA CÂMARA

VISTOS, relatados e discutidos estes autos de atos de pensão militar, submetidos à apreciação deste Tribunal para fins de registro, nos termos do inc. III do art. 71 da Constituição Federal de 1988, atos esses cadastrados e disponibilizados ao TCU por intermédio do Sistema e-Pessoal, na forma dos arts. 2º e 4º da Instrução Normativa TCU 78/2018,
ACORDAM os Ministros do Tribunal de Contas da União, reunidos em Sessão da 1ª Câmara, diante das razões expostas pelo Relator e com fundamento nos arts. 1º, inciso V, e 39, inciso II, ambos da Lei 8.443/92, c/c o art. 259, inciso II, do Regimento Interno, em:
9.1. considerar tacitamente registrados:
9.1.1. em 11/1/2022, o ato de concessão inicial da pensão militar instituída por Ailton Rufino da Costa em favor de Maria do Socorro Gomes da Costa (ato nº 43230/2016) ;
9.1.2. em 20/2/2022, o ato de reversão da pensão militar instituída por Leonel Mauricio Leao de Queiroz em favor de Jaqueline Gomes Queiroz (ato nº 45581/2016) ;
9.1.3. em 9/5/2022, o ato de concessão inicial da pensão militar instituída por Jose Augusto dos Santos em favor de Nazidi Augusta dos Santos (ato nº 48140/2016) ;
9.1.4. em 29/5/2022, o ato de reversão da pensão militar instituída por Bartolomeu Alves da Silva em favor de Everci Alves da Silva (ato nº 336/2017) ;
9.1.5. em 24/5/2022, o ato de concessão inicial da pensão militar instituída por Ivan Barbosa de Freitas em favor de Monica Barboza Torres e Rita Batista de Melo (ato nº 9364/2017) ;
9.1.6. em 24/5/2022, o ato de reversão da pensão militar instituída por Ivan Barbosa de Freitas em favor de Miriam Batista de Freitas e Monica Barboza Torres (ato nº 9365/2017) ;
9.2. determinar ao órgão de origem que, nos termos do art. 260 do Regimento Interno do TCU:
9.2.1. comunique as interessadas o inteiro teor deste Acórdão;
9.2.2. envie a esta Corte de Contas, no prazo de 30 (trinta) dias, por cópia, comprovante de que as interessadas tiveram ciência desta deliberação;
9.3. autorizar a Sefip a arquivar estes autos, tão logo cumpridos os termos deste Acórdão.

Atos de Pensão militar da unidade emissora COMANDO DO EXÉRCITO, enviados ao TCU pela unidade de controle interno Centro de Controle Interno do Exército para fins de análise e julgamento

Primeira Câmara

Comando do Exército.

3. Interessadas: Everci Alves da Silva, CPF XXX.577.747-XX; Jaqueline Gomes Queiroz, CPF XXX.828.607-XX; Maria do Socorro Gomes da Costa, CPF XXX.754.844-XX; Miriam Batista de Freitas, CPF XXX.126.614-XX; Monica Barboza Torres, CPF XXX.126.604-XX; Nazidi Augusta dos Santos, CPF XXX.044.198-XX; Rita Batista de Melo, CPF XXX.633.274-XX.

13.1. Ministros presentes: Walton Alencar Rodrigues (Presidente), Benjamin Zymler e Jorge Oliveira.
13.2. Ministro-Substituto convocado: Weder de Oliveira.
13.3. Ministro-Substituto presente: Augusto Sherman Cavalcanti (Relator).

AUGUSTO SHERMAN

Cuidam os autos de atos de pensão militar, submetidos à apreciação deste Tribunal para fins de registro, nos termos do inc. III do art. 71 da Constituição Federal de 1988, atos esses cadastrados e disponibilizados ao TCU por intermédio do Sistema e-Pessoal, na forma dos arts. 2º e 4º da Instrução Normativa TCU 78/2018.
2.	A unidade técnica, ao analisar os fundamentos legais da concessão, bem como as informações prestadas pelo órgão do controle interno, lavrou a instrução constante da peça 10, adiante parcialmente transcrita, com eventuais ajustes de forma:
"INTRODUÇÃO
1. Trata-se de atos de pensão militar, submetidos, para fins de registro, à apreciação do Tribunal de Contas da União (TCU) , de acordo com o art. 71, inciso III, da Constituição Federal.  Os atos foram cadastrados e disponibilizados ao TCU por intermédio do Sistema e-Pessoal, na forma do art. 2º e 4º da Instrução Normativa TCU 78/2018.
2. Os atos desse processo pertencem às seguintes unidades:
2.1. Unidade emissora: COMANDO DO EXÉRCITO.
2.2. Unidade cadastradora: DIRETORIA DE INATIVOS E PENSIONISTAS.
2.3. Subunidade cadastradora: SUC7 - 7ª Região Militar.
EXAME TÉCNICO
Procedimentos aplicados
3. Os procedimentos para exame, apreciação e registro de atos de pessoal encontram-se estabelecidos na Instrução Normativa TCU 78/2018 e na Resolução TCU 206/2007.
[...]
Exame das Constatações
9. Ato: 43230/2016 - Inicial - Interessado: AILTON RUFINO DA COSTA - CPF: XXX.884.504-XX
9.1. Beneficiário: MARIA DO SOCORRO GOMES DA COSTA - CPF: XXX.754.844-XX - Cônjuge
9.2. Parecer do Controle Interno: considerar o ato Legal.
9.3. Constatações e análises: 
9.3.1. O Mês/ano de referência para o cálculo dos proventos é anterior a 07/1994. Anexar arquivo com a estrutura remuneratória vigente na data da concessão e com a estrutura remuneratória atual referente ao posto e graduação da reforma.
a. Justificativa do Gestor de Pessoal: Ficha financeira do instituidor do ano de 1994 e da beneficiária dos anos 1994 e 2016. Gestor anexou os seguintes documentos: Fichas financeiras - Documento oficial.
b. Análise do Controle Interno: Justificativa do gestor esclarece pendência
c. Análise da Equipe Técnica: Legal
Fichas financeiras do instituidor e da pensionista devidamente anexadas ao ato concessório.
No que tange ao acúmulo da pensão militar com outros benefícios cabe esclarecer que a interessada recebe apenas a pensão militar em exame.
9.3.2. Possível cômputo de tempo privado no Tempo de serviço até 29/12/2000. Devolução do ato para complementação das informações. 
a. Justificativa do Gestor de Pessoal: Não há. Verificação efetuada no âmbito do TCU.
b. Análise do Controle Interno: Não há. Verificação efetuada no âmbito do TCU.
c. Análise da Equipe Técnica: Legal
Conforme documentação apresentada pela unidade jurisdicionada restou comprovado que não houve cômputo de tempo privado.
9.4. O quadro resumo de ocorrências e, quando for o caso, o detalhamento da norma legal e da jurisprudência para as inconsistências acima elencadas encontra-se no anexo II dessa instrução. 
9.5. Encaminhamento do ato: 
9.5.1. Considerar LEGAL e conceder o registro do ato de AILTON RUFINO DA COSTA. 
10. Ato: 45581/2016 - Reversão - Interessado: LEONEL MAURICIO LEAO DE QUEIROZ - CPF: XXX.738.047-XX
10.1. Beneficiário: JAQUELINE GOMES QUEIROZ - CPF: XXX.828.607-XX - Filho (a) 
10.2. Parecer do Controle Interno: considerar o ato Legal com esclarecimentos. Justificativa: Complementa este processo o ato 45563/2016 (concessão inicial) .
10.3. Constatações e análises: 
10.3.1. Posto/Graduação de referência para cálculo dos proventos de pensão não correspondente a dois Postos/Graduações imediatamente superiores ao Posto/Graduação de referência para cálculo dos proventos de reforma.
a. Justificativa do Gestor de Pessoal: A correspondência está correta. O instituidor foi transferido para a reserva remunerada com o posto de General-de-Brigada e proventos de General-de-Divisão. Era contribuinte da pensão para 2 postos acima - Marechal.
b.	Análise do Controle Interno: Justificativa do gestor esclarece pendência
c. Análise da Equipe Técnica: Legal
A unidade jurisdicionada esclareceu que a correspondência entres os postos está correta. O instituidor foi transferido para a reserva remunerada com o posto de General-de-Brigada e proventos de General-de-Divisão. Era contribuinte da pensão para 2 postos acima, com mais de 35 anos de tempo de serviço. Assim cabe concluir que o benefício pago à interessada está correto.
No que concerne ao acúmulo de benefícios recebidos do Erário cabe informar que a pensionista aufere apenas a pensão militar em exame.
10.3.2. Há outro ato na base de mesmo CPF, mesmo órgão e o mesmo tipo, e que ainda não foi apreciado. Ato (s) encontrado (s) no e-Pessoal: 45563/2016 (TCU) .
a. Justificativa do Gestor de Pessoal: Não há. Verificação efetuada no âmbito do TCU.
b. Análise do Controle Interno: Não há. Verificação efetuada no âmbito do TCU.
c. Análise da Equipe Técnica: Legal
O ato de concessão inicial foi examinado por esta unidade técnica no âmbito do processo Processo 041.285/2021-5.
Desse modo não existe óbice para que o ato de concessão da pensão militar em exame receba a chancela pela legalidade no que concerne a essa pendência.
10.3.3. O Controle interno emitiu parecer pela legalidade com esclarecimentos.
a.	Justificativa do Gestor de Pessoal: Não há. Verificação efetuada no âmbito do TCU.
b. Análise do Controle Interno: Não há. Verificação efetuada no âmbito do TCU.
c. Análise da Equipe Técnica: Legal
A informação consignada pelo controle interno não interfere na apreciação pela legalidade do ato concessório em exame.
10.3.4. Possível cômputo de tempo privado no Tempo de serviço até 29/12/2000. Devolução do ato para complementação das informações. Atos de reforma: [SISAC-10003371-07-2006-001982-0].
a. Justificativa do Gestor de Pessoal: Não há. Verificação efetuada no âmbito do TCU.
b. Análise do Controle Interno: Não há. Verificação efetuada no âmbito do TCU.
c. Análise da Equipe Técnica: Legal
Conforme consta no ato de concessão de reforma Sisac 10003371-07-2006-001982-0 não há cômputo de tempo privado no tempo de serviço do instituidor da pensão que esteja sendo contabilizado de forma indevida. Ao todo constam 36 anos, 8 meses e 7 dias de tempo de efetivo serviço militar (considerando a licença prêmio) .
10.4. O quadro resumo de ocorrências e, quando for o caso, o detalhamento da norma legal e da jurisprudência para as inconsistências acima elencadas encontra-se no anexo II dessa instrução. 
10.5. Encaminhamento do ato:
10.5.1. Considerar LEGAL e conceder o registro do ato de LEONEL MAURICIO LEAO DE QUEIROZ.
11. Ato: 48140/2016 - Inicial - Interessado: JOSE AUGUSTO DOS SANTOS - CPF: XXX.729.224-XX
11.1. Beneficiário: NAZIDI AUGUSTA DOS SANTOS - CPF: XXX.044.198-XX - Filho (a) 
11.2. Parecer do Controle Interno: considerar o ato Legal.
11.3. Constatação e análise: 
11.3.1. Proporção dos proventos incompatível com o fundamento constitucional/legal da reforma.
a. Justificativa do Gestor de Pessoal: instituidor reformado com amparo na letra 'b' do Art 32 da Lei nº 2370/54, por possuir mais de 10 anos de efetivo serviço.
b. Análise do Controle Interno: Justificativa do gestor esclarece pendência
c. Análise da Equipe Técnica: Legal
Conforme esclarecimento da unidade jurisdicionada a concessão de reforma do instituidor tem amparo na letra 'b' do Art 32 da Lei 2.370/54, por possuir mais de 10 anos de efetivo serviço.
Assim o ato concessório em exame poderá ser considerado legal.
11.4. O quadro resumo de ocorrências e, quando for o caso, o detalhamento da norma legal e da jurisprudência para a inconsistência acima elencada encontra-se no anexo II dessa instrução. 
11.5. Encaminhamento do ato:
11.5.1. Considerar LEGAL e conceder o registro do ato de JOSE AUGUSTO DOS SANTOS. 
12. Ato: 336/2017 - Reversão - Interessado: BARTOLOMEU ALVES DA SILVA - CPF: XXX.841.467-XX
12.1. Beneficiário: EVERCI ALVES DA SILVA - CPF: XXX.577.747-XX - Filho (a) 
12.2. Parecer do Controle Interno: considerar o ato Legal com esclarecimentos. Justificativa:  Concessão inicial, pelo SISAC, ato nº 10003460-08-2011-000241-2, em favor de MARIA JOSÉ GOMES DA SILVA, viúva, julgado legal por esse Tribunal em sessão de 06/12/2011.
12.3. Constatações e análises: 
12.3.1. O Controle interno emitiu parecer pela legalidade com esclarecimentos.
a. Justificativa do Gestor de Pessoal: Não há. Verificação efetuada no âmbito do TCU.
b. Análise do Controle Interno: Não há. Verificação efetuada no âmbito do TCU.
c. Análise da Equipe Técnica: Legal
A manifestação emitida pelo controle interno 'Concessão inicial, pelo SISAC, ato nº 10003460-08-2011-000241-2, em favor de MARIA JOSÉ GOMES DA SILVA, viúva, julgado legal por esse Tribunal em sessão de 06/12/2011' é apenas de caráter informativo.
No que se refere ao acúmulo de benefício cumpre informar que a pensionista recebe legalmente uma aposentadoria pelo Regime Geral da Previdência Social.
12.3.2. Possível cômputo de tempo privado no Tempo de serviço até 29/12/2000. Devolução do ato para complementação das informações. 
a. Justificativa do Gestor de Pessoal: Não há. Verificação efetuada no âmbito do TCU.
b. Análise do Controle Interno: Não há. Verificação efetuada no âmbito do TCU.
c. Análise da Equipe Técnica: Legal
Conforme documentação apresentada pela unidade jurisdicionada restou comprovado que não houve cômputo de tempo privado.
12.4. O quadro resumo de ocorrências e, quando for o caso, o detalhamento da norma legal e da jurisprudência para as inconsistências acima elencadas encontra-se no anexo II dessa instrução. 
12.5. Encaminhamento do ato:
12.5.1. Considerar LEGAL e conceder o registro do ato de BARTOLOMEU ALVES DA SILVA.
13. Ato: 9364/2017 - Inicial - Interessado: IVAN BARBOSA DE FREITAS - CPF: XXX.678.004-XX
13.1. Beneficiários: RITA BATISTA DE MELO - CPF: XXX.633.274-XX - Ex-esposo (a) pensionado (a) e MONICA BARBOZA TORRES - CPF: XXX.126.604-XX - Filho (a) 
13.2. Parecer do Controle Interno: considerar o ato Legal.
13.3. Constatações e análises: 
13.3.1. Data da reforma incompatível com o período de vigência do fundamento constitucional/legal da reforma.
a. Justificativa do Gestor de Pessoal: O instituidor foi reformado de acordo com os artigos 75, letra 'a', § único, e 76, letra 'd', § 1º, da Lei nº 3.940/41, e obteve melhoria de reforma (promoção a 3º Sargento e Grat T Sv pelo valor integral no percentual de 25%) , de acordo com o Art. 33, letra 'b', da Lei nº 2.370/54 e Art. 303 da Lei nº 1.316/51.
b. Análise do Controle Interno: Justificativa do gestor esclarece pendência
c. Análise da Equipe Técnica: Legal
A unidade jurisdicionada esclareceu que o instituidor foi reformado de acordo com os artigos 75, letra 'a', § único, e 76, letra 'd', § 1º, da Lei 3.940/41, bem como obteve melhoria de reforma (promoção a 3º Sargento e Gratificação de Tempo de Serviço pelo valor integral no percentual de 25%) , de acordo com o Artigo 33, letra 'b', da Lei 2.370/54 e Artigo 303 da Lei 1316/51.
Assim cabe o entendimento de que a pendência foi sanada.
No que tange ao acúmulo de benefícios importa informar que a pensionista Rita Batista de Melo faleceu, enquanto que Mônica Barboza Torres recebe apenas a pensão militar em exame.
13.3.2. Há outro ato na base de mesmo CPF, mesmo órgão e o mesmo tipo, e que ainda não foi apreciado. Ato (s) encontrado (s) no e-Pessoal: 9365/2017 (TCU) , 12430/2018 (TCU) .
a. Justificativa do Gestor de Pessoal: Não há. Verificação efetuada no âmbito do TCU.
b. Análise do Controle Interno: Não há. Verificação efetuada no âmbito do TCU.
c. Análise da Equipe Técnica: Legal
O ato 9365/2017 foi examinado por esta Secretaria ao mesmo tempo que o presente ato. Quanto ao ato de alteração 12430/2018 cumpre esclarecer que poderá ser examinado em uma outra oportunidade.
13.3.3. Ato com anexo do tipo sentença judicial (Ação de alimentos) .
a. Justificativa do Gestor de Pessoal: Não há. Verificação efetuada no âmbito do TCU.
b. Análise do Controle Interno: Não há. Verificação efetuada no âmbito do TCU.
c. Análise da Equipe Técnica: Legal
A crítica está relacionada à beneficiária Rita Batista de Melo, a qual faleceu em 29/9/2017. Desse modo cabe considerar que a pendência foi sanada.
13.4. O quadro resumo de ocorrências e, quando for o caso, o detalhamento da norma legal e da jurisprudência para as inconsistências acima elencadas encontra-se no anexo II dessa instrução. 
13.5. Encaminhamento do ato:
13.5.1. Considerar LEGAL e conceder o registro do ato de IVAN BARBOSA DE FREITAS. 
14. Ato: 9365/2017 - Reversão - Interessado: IVAN BARBOSA DE FREITAS - CPF: XXX.678.004-XX
14.1. Beneficiários: MONICA BARBOZA TORRES - CPF: XXX.126.604-XX - Filho (a) e MIRIAM BATISTA DE FREITAS - CPF: XXX.126.614-XX - Filho (a) 
14.2. Parecer do Controle Interno: considerar o ato Legal.
14.3. Constatações e análises: 
14.3.1. Data da reforma incompatível com o período de vigência do fundamento constitucional/legal da reforma.
a. Justificativa do Gestor de Pessoal: O instituidor foi reformado de acordo com os artigos 75, letra 'a', § único, e 76, letra 'd', § 1º, da Lei nº 3.940/41, e obteve melhoria de reforma (promoção a 3º Sargento e Grat T Sv pelo valor integral no percentual de 25%) , de acordo com o Art. 33, letra 'b', da Lei nº 2.370/54 e Art. 303 da Lei nº 1.316/51.
b. Análise do Controle Interno: Justificativa do gestor esclarece pendência
c. Análise da Equipe Técnica: Legal
A unidade jurisdicionada esclareceu que o instituidor foi reformado de acordo com os artigos 75, letra 'a', § único, e 76, letra 'd', § 1º, da Lei 3.940/41, bem como obteve melhoria de reforma (promoção a 3º Sargento e Gratificação de Tempo de Serviço pelo valor integral no percentual de 25%) , de acordo com o Artigo 33, letra 'b', da Lei 2.370/54 e Artigo 303 da Lei 1.316/51.
Assim cabe o entendimento de que a pendência foi sanada.
No que tange ao acúmulo de benefícios importa informar que as interessadas recebem apenas a pensão militar em exame.
14.3.2. Há outro ato na base de mesmo CPF, mesmo órgão e o mesmo tipo, e que ainda não foi apreciado. Ato (s) encontrado (s) no e-Pessoal: 9364/2017 (TCU) , 12430/2018 (TCU) .
a. Justificativa do Gestor de Pessoal: Não há. Verificação efetuada no âmbito do TCU.
b. Análise do Controle Interno: Não há. Verificação efetuada no âmbito do TCU.
c. Análise da Equipe Técnica: Legal
O ato 9364/2017 foi examinado por esta Secretaria ao mesmo tempo que o presente ato. Quanto ao ato de alteração 12430/2018 cumpre esclarecer que poderá ser examinado em uma outra oportunidade.
14.4. O quadro resumo de ocorrências e, quando for o caso, o detalhamento da norma legal e da jurisprudência para as inconsistências acima elencadas encontra-se no anexo II dessa instrução. 
14.5. Encaminhamento do ato:
14.5.1. Considerar LEGAL e conceder o registro do ato de IVAN BARBOSA DE FREITAS. 
CONCLUSÃO
15. A abrangência e a profundidade das verificações levadas a efeito fundamentam convicção de que os atos 9364/2017, 48140/2016, 45581/2016, 336/2017, 43230/2016 e 9365/2017 podem ser apreciados pela legalidade, em razão de não terem sido encontradas irregularidades nos atos, de acordo com o item Exame das Constatações desta instrução.
PROPOSTA DE ENCAMINHAMENTO
16. Ante o exposto, com fundamento no art. 71, inciso III, da Constituição Federal, no art. 1º, inciso V, e art. 39, incisos I e II, da Lei 8.443/1992, no art. 260 do Regimento Interno do Tribunal de Contas da União, propõe-se: 
16.1. Considerar LEGAIS e conceder o registro dos atos de JOSE AUGUSTO DOS SANTOS, LEONEL MAURICIO LEAO DE QUEIROZ, BARTOLOMEU ALVES DA SILVA, AILTON RUFINO DA COSTA e IVAN BARBOSA DE FREITAS."
	
3.	Em seu pronunciamento regimental, o Ministério Público junto a esta Casa, neste ato representado pelo Procurador Sérgio Ricardo Costa Caribé, manifestou sua concordância em relação ao encaminhamento alvitrado pela unidade técnica (peça 12) .
É o relatório.

não há.

Procurador Sérgio Ricardo Costa Caribé.

PESSOAL. PENSÃO MILITAR. AUSÊNCIA DA IDENTIFICAÇÃO DE IRREGULARIDADES. ATOS ENCAMINHADOS AO TCU HÁ MAIS DE CINCO ANOS. REGISTRO TÁCITO. CIÊNCIA.

PENSÃO MILITAR (PMIL)

Cuidam os autos de atos de pensão militar, submetidos à apreciação deste Tribunal para fins de registro, nos termos do inc. III do art. 71 da Constituição Federal de 1988, atos esses cadastrados e disponibilizados ao TCU por intermédio do Sistema e-Pessoal, na forma dos arts. 2º e 4º da Instrução Normativa TCU 78/2018.
2.	Os atos de concessão inicial das pensões militares instituídas por Ailton Rufino da Costa em favor de Maria do Socorro Gomes da Costa (ato nº 43230/2016, peça 3) , por Jose Augusto dos Santos em favor de Nazidi Augusta dos Santos (ato nº 48140/2016, peça 5) e por Ivan Barbosa de Freitas em favor de Monica Barboza Torres e Rita Batista de Melo (ato nº 9364/2017, peça 7) e os de reversão das pensões militares instituídas por Leonel Mauricio Leao de Queiroz em favor de Jaqueline Gomes Queiroz (ato nº 45581/2016, peça 4) , por Bartolomeu Alves da Silva em favor de Everci Alves da Silva (ato nº 336/2017, peça 6) e por Ivan Barbosa de Freitas em favor de Miriam Batista de Freitas e Monica Barboza Torres (ato nº 9365/2017, peça 8) encontram-se conformes aos normativos regentes e, em princípio, poderiam ser apreciados pela legalidade com o subsequente registro, nos termos sugeridos pela unidade instrutiva e ratificados pelo Parquet especializado.
3.	No entanto, como as concessões constantes das peças 3, 4, 5, 6, 7 e 8 ingressaram neste Tribunal, respectivamente, em 11/1/2017, 20/2/2017, 9/5/2017, 29/5/2017, 24/5/2017 e 24/5/2017 e tendo em vista a tese fixada pelo Supremo Tribunal Federal no julgamento do Recurso Extraordinário 636.553, tais atos devem ser considerados tacitamente registrados, também respectivamente, em 11/1/2022, 20/2/2022, 9/5/2022, 29/5/2022, 24/5/2022 e 24/5/2022, sendo que não identifico prejuízos quanto a isso, em razão do que já explanei no parágrafo precedente.
	Dessa forma, com as devidas vênias por divergir do encaminhamento uniformemente alvitrado pela Sefip e pelo MP/TCU, proponho que o Tribunal aprove o Acórdão que ora submeto à deliberação deste Colegiado.
TCU, Sala das Sessões, em 20 de setembro de 2022.
AUGUSTO SHERMAN CAVALCANTI 
Relator